臺灣高等法院刑事判決　　　　　　　　　　　　　九十三年度上訴字第一０九二號
　　上　訴　人
　　即　被　告　戊○○
　　選任辯護人　蔡順雄律師
　　　　　　　　曹詩羽律師
右上訴人，因偽造文書等案件，不服臺灣板橋地方法院，九十二年度易字第二七四四
號，中華民國九十三年三月十七日第一審判決（起訴案號：臺灣板橋地方法院檢察署
九十二年度調偵續字第三號）提起上訴，本院判決如左：
    主  文
原判決撤銷。
戊○○共同連續行使偽造私文書，足以生損害於他人，處有期徒刑壹年。
得標紀錄單上偽造之「李雪琴」署押壹枚沒收。
    事  實
一、戊○○、甲○○（此人部分未經起訴）於民國八十五年四月間，均明知其等已經
    資力不足，週轉困難，適丙○○邀集民間互助會，戊○○告知甲○○，二人竟萌
    共同為自己不法所有之意思，由戊○○以自己名義（此部分為單獨犯）及冒用「
    李雪琴」、「美鳳」之名義（此部分為共犯），向丙○○佯稱願參加該民間互助
    會，並獲「李雪琴」、「美鳳」授權代為處理標會、繳收會款事宜，致丙○○誤
    信為真，同意戊○○入會三人次。該互助會含會首共四十人次，會期自八十五年
    四月五日起至八十八年七月五日止，每會款新台幣（下同）二萬元，採預扣標息
    之內標制。戊○○與甲○○即共同基於概括犯意，由戊○○先後於八十五年五月
    五日及同年八月五日，在其臺北縣三峽鎮○○路六十五號住處，於標單上偽造「
    李雪琴」、「美鳳」姓名之署押，並分別於標單上記載標息為五千八百元及七千
    元，偽造成依習慣係表示「李雪琴」、「美鳳」願以所載標息標取會款之意思之
    標單，再持至丙○○位於同鎮、路十一號住處提出參加競標，並均因超高標息而
    得標，足以生損害於丙○○及各活會會員與真正之「李雪琴」、「美鳳」等人，
    致使不知情之丙○○及各活會會員陷於錯誤而交付會款，並由丙○○分別將會款
    總額五十七萬九千六百元及五十五萬五千元交予戊○○，戊○○除轉交甲○○外
    ，並於八十五年五月五日得標後數日內，承前行使偽造準私文書之概括犯意，在
    其上開住處，於得標紀錄單上偽造「李雪琴」之署押一枚，表示係由李雪琴得標
    並已收受標得之會款五十七萬九千六百元之意，再持以交還乙○○，亦足生損害
    於丙○○及各活會會員與真正之「李雪琴」；「美鳳」得標之會款，則由戊○○
    以其本人之名義在前開得標紀錄單上簽收。嗣因於同年十二月五日，戊○○以自
    己名義標得前開互助會，得款五十八萬九千二百元，而自八十六年三月間起，未
    再續繳會款，且避不見面，丙○○始知上情。
二、案經被害人丙○○訴由臺灣板橋地方法院檢察署檢察官偵查起訴。
    理  由
甲、有罪部分
壹、認定犯罪事實所憑之證據與理由
一、訊據上訴人即被告戊○○對其夥同甲○○，以本人及「李雪琴」、「美鳳」之名
　　義，參加被害人丙○○所邀集之上開互助會共三會，並分別於前揭時地，以「李
　  雪琴」、「美鳳」之名義標得會款五十七萬九千六百元及五十五萬五千元，復於
    得標紀錄單上簽「李雪琴」之署押表示已收受會款，且自八十六年三月間起即未
    繳交會款等情，均坦承不諱，核與共犯甲○○所供無異，亦與被害人丙○○指訴
    相符，且有上開互助會之互助會章程、簽名簿、上有偽造「李雪琴」署押之得標
    紀錄單在卷（一九０號偵續卷十三至十五頁）可資佐證。
二、被告雖矢口否認犯罪，辯稱：係其好友甲○○請伊以「李雪琴」、「美鳳」之名
    義跟會，標單亦係甲○○要伊寫的，並請伊幫忙代收會款，伊沒有偽造「李雪琴
    」及「美鳳」署押之犯意，且因甲○○後來倒伊之互助會，伊才週轉不靈、無力
    償還，伊根本沒有詐欺之意思，何況伊本有意以伊之房地作價賠償被害人，只是
    價碼談不攏，益見伊無存心詐騙云云。惟查：
　(一)就被告跟會與標取會款之過程，業經被害人指稱：被告本身確曾參加伊召集之上
    開互助會，起會時，伊並不缺會員，乃被告主動表示其有二位朋友即李雪琴、美
    鳳亦欲參加，伊因不認識該二人，本不願讓該二人入會，然因被告表示願意直接
    負責，伊才同意。李雪琴、美鳳之標單皆是被告自己在家裡寫好帶來競標，伊怕
    屆時李雪琴不認帳，因此才要求被告本人簽名，伊知道被告用李雪琴名義簽名。
    而被告由入會到倒會這段期間，始終未曾談及乃其朋友甲○○委其代以李雪琴、
    美鳳之名義入會、因此伊不知道被告有位好友甲○○。被告倒會後，伊找不到被
    告，向別人打聽，也沒人知道有無李雪琴和美鳳之人等語（原審卷五六、五八、
    六一、六四頁）。證人即丙○○之妻詹郭秀英亦到庭證述：被告於八十五年四月
    間曾參加伊與丙○○召集之互助會，期間被告皆與伊接洽互助會相關事宜。當初
    被告乃獨自一人來跟會，並稱李雪琴和美鳳亦欲入會，伊不認識李雪琴和美鳳，
    本來有所顧慮，然因被告表示收付會款皆由其直接負責，且被告當時係伊之鄰居
    ，因此相信而同意，然伊也有所防備，於交付標金予被告時，即要求被告提供電
    話與按捺指紋。被告自始至終並未提及其與李雪琴、美鳳之關係，亦未談及該二
    會乃其朋友甲○○委託入會等語（原審卷一一０至一一四頁），足見被告於參加
    前開互助會之過程中，始終未向會首夫妻提及甲○○委託以李雪琴與美鳳之名義
    入會，反一再聲稱係其兩位朋友要加入，並表示「李雪琴」及「美鳳」收繳會款
    與標取會款皆由其直接負責，致被害人誤信而判斷錯誤，否則應不會允許素無淵
    源之人以假名入會，且甘冒每月二人次會款高達四萬元，會期長達三年餘之高風
    險。
　(二)被告等人所以利用「李雪琴」及「美鳳」名義參加互助會，據共犯甲○○坦稱：
  　「因為我怕我先生知道，所以隨便用個名字參加互助會。」「因為週轉不靈，所
    以我才會標取互助金。我原本就是以會養會，因為繳不出錢了，所以才會跟這個
    會，標取互助金去繳另外的會錢。」（本院卷九十三年五月二十八日筆錄）足見
    共犯甲○○資力不足、財務困窘，早無付款能力，卻捏造假名入會，其有不法存
    心及詐術施用（此部分再詳後述），至為明顯。參以被告坦陳伊與甲○○相熟，
    甲○○且有參加伊為會首之民間互助會，卻要伊以假名幫忙參加被害人為會首之
    民間互助會等情，其中，甲○○參加被告為會首之互助會一節，復據證人鍾秀金
    證實（原審卷一二五頁），足見被告對於甲○○之經濟狀況亦有了解，對於以虛
    名佯裝二人入會，更有認知並參與其事，尤其，在偵查中經檢察官訊以：「是否
    找得到李雪琴、美鳳？」答以：「找不到。」（五五二號偵緝卷五四頁反面）益
    見其有意隱瞞二名字實屬同一人所諉稱之情，可見被告與甲○○相互間就以假名
    入會、標取會款部分，具有犯意聯絡及行為分擔，不容狡展。
　(三)就其標會時間以觀，分別為第二、五及九會，卻自第十二會即停繳會款，為被告
  　、被害人所一致供明，且有該得標紀錄影本一份存卷（一九０號偵續卷一五頁）
    可徵，可見所繳會款不多，而儘早搶標、取去會款；再就標息數額以觀，分別係
    以五千八百元、七千元及六千八百元得標，亦據上開諸人供明，且有該得標紀錄
    影本可憑，然則其他會員一般標息則僅一至二千元而已，為被害人指述在案（原
    審卷八一頁、本院卷九十三年五月七日筆錄），縱然依上開得標紀錄影本所載，
    亦有其他會員同有該相當數額之標息得標情形，但被害人並未指述該等高標息之
    會員有倒會之情，而被告與共犯則倒會，仍可見有以高標息搶標之事，其二人具
    有不法所有之詐欺意圖，應堪認定。何況當時曾有會員提議不要讓被告標會，被
    害人亦將之告知被告，被告卻回稱伊這三個名字為何不能標，被害人不得已才讓
    被告得標，業據被害人到庭指訴歷歷（本院卷九十三年五月七日筆錄），更見被
    告執意行詐。另參以被告參加乙○○之互助會，及自任會首邀集互助會，自八十
    六年三月起停繳會款及停標逃逸，雖尚不構成詐欺（此部分詳見後述），但可見
    在該時點之前，其經濟狀況已經困窘，難以支應，竟仍參加被害人之本部分互助
    會，並出高標息儘先搶標，自亦堪認此部分其係單獨居心不良，存心施詐騙取被
    害人交付之會款。
　(四)雖然被告確曾有意將其房地作價轉讓被害人以抵債，為被告及被害人一致供明，
  　且有承諾書影本一份在案（一九０號偵續卷一八、一九頁）可參，但迄今無法達
    成共識之價額，亦為該二人所不否認，被害人復指陳被告只要到法院就說要和解
    ，出了法院就不聯絡等語（本院卷同上筆錄），實際上，被告自遭緝獲迄今，亦
    確一再以有意和解為由而拖延訴訟，有各要求延期，以便和解之筆錄可憑，足見
    此係被告一貫技倆，不能憑以推翻其在詐標會款之初，即存有不法居心，不足資
    為有利於被告認定之依據。
　(五)至於卷附估價單三紙（八七二四號偵卷一九頁），乍看之下，所載金額與被告右
  　開部分詐標取得之數額僅稍有些微差異，但此估價單係後述乙○○之互助會會算
    之結果，已經被害人供明（本院卷同上筆錄），不容相混，併此敘明。
　(六)綜合上開直接、間接（包含情況）證據，可見被告否認犯罪所辯各節，無非畏罪
  　飾卸之詞，核無可採。其事證已臻明確，犯行可以認定。
貳、論罪科刑之理由
一、按互助會之標單上記載會員姓名及標息金額，雖未明列「標單」二字，然依民間
    互助會之習慣，該紙張上之記載足以表示該會員擬以所書金額標取該次互助會會
    款之證明，依刑法第二百二十條第一項規定，應以私文書論。是被告意圖為自己
    不法之所有，偽造「李雪琴」、「美鳳」名義之標單，並持以參與競標，得標後
    使不知情之活會會員陷於錯誤而繳交會款，並使會首丙○○轉交，致生損害於各
    活會會員及丙○○與真正之李雪琴、美鳳，係犯刑法第二百十六條、第二百二十
    條第一項、第二百十條之行使偽造準私文書罪及同法第三百三十九條第一項之詐
    欺取財罪；被告於得標會款紀錄表單上偽造李雪琴之署押，表示係由李雪琴得標
    並已收受標得之會款五十七萬九千六百元，具有收據之性質，其再持以交還丙○○，係犯刑法第二百十六條、二百十條之偽造私文書罪，公訴意旨認此部分僅構
    成刑法第二百十七條之偽造署押罪，尚有未洽。其中，被告偽造「李雪琴」、「
    美鳳」署押之行為，為其偽造私文書之部分行為，其偽造私文書之低度行為，復
    為其行使該文書之高度行為所吸收，均不另論罪。又被告二次冒用「李雪琴」、
    「美鳳」名義詐取活會款之行為，均係同時侵害丙○○及多位活會會員之法益，
    係一行為觸犯數罪名，為想像競合犯，應依刑法第五十五條之規定，從一重處斷
    。再被告數次行使偽造（準）私文書與詐欺取財之犯行，各時間緊接，所犯又係
    構成犯罪要件相同之罪名，顯均係基於概括犯意為之，為連續犯，應各依刑法第
    五十六條之規定以一罪論，並加重其刑。另被告所犯上開二罪間，有方法目的之
    牽連關係，為牽連犯，應依刑法第五十五條之規定，從一重之連續行使偽造私文
    書罪處斷。至起訴書雖未論及被告行使偽造標單部分之行使偽造準私文書犯行，
    惟該部分與已起訴之部分既有如前述之連續犯、牽連犯裁判上一罪關係，本院自
    得併予審理，附此敘明。被告就偽以「李雪琴」、「美鳳」名義填製標單、詐取
    會款部分，與甲○○二人相互間具有犯意聯絡及行為分擔，應論以共同正犯。
二、原審予以論罪科刑，固非無見，惟原判決未認定本件有甲○○共同犯罪之情形，
    尚與實情有間，被告猶執前詞，否認犯罪，提起上訴，雖不能認為有理由，但原
    判決既有可議，不能逕予維持，應由本院予以撤銷改判。爰審酌被告尚無前科，
　　素行不惡，有本院被告全國前案紀錄表在卷可參，然其犯後一再飾詞狡辯，不知
  　悔改，並衡諸其詐得會款數額所造成他人財產之損害，以及被告犯罪動機、手段
    等一切情狀，量處如主文所示之刑，以資懲儆。又得標紀錄單原本雖未扣案，但
    既有影本，且為丙○○所有供會員簽收會款之文件，則其上偽造之「李雪琴」署
    押一枚，應不問屬於被告與否，依刑法第二百十九條之規定諭知沒收。至被告偽
    造「李雪琴」、「美鳳」名義之標單二紙，業於投標後丟棄之情，則經證人丙○○供明在卷（原審卷六○、六一頁），爰不予諭知沒收，併此敘明。
乙、不另為無罪諭知部分
一、公訴意旨另以：被告明知所召集之互助會，已遭會員倒會，財務陷於困難，然為
    籌措資金供己周轉使用，竟基於意圖為自己不法之所有之概括犯意，先後為如下
    之行為：
　(一)於八十三年間，以其夫林東波、姪女林淑卿二人名義連同自己本人共三人，佯向
  　告訴人乙○○表示參加由乙○○所召集，會期自八十三年五月六日至八十八年四
    月二十日止，會員連會首共七十六名之民間互助會，約定每會一萬元。乙○○不
    疑有他，同意被告等三人加入互助會後，被告即分別於八十三年十二月二十日、
    八十四年八月六日及八十五年三月六日，以前開三人之名義標得互助會，並由自
    己簽收得款五十五萬五千元、五十八萬二千元及五十七萬九千元，嗣自八十六年
    三月間起，戊○○即未再繳交會款且避不見面，乙○○始知受騙。
　(二)於八十四年間招攬告訴人丁○○等人參加其所召集之民間互助會，由其擔任會首
  　，會員含會首共五十一名，會期自八十四年五月十五日起至八十七年七月十五日
    止，每會一萬元，丁○○不疑有他而參加入會，並均按期繳納會款。詎被告於八
    十六年三月間起即無故停會且避不見面，告訴人始知受騙。
　(三)因認被告前二項行為，涉犯第三百三十九條第一項之詐欺取財罪嫌云云。
二、按犯罪事實應依證據認定之，無證據不得認定犯罪事實，又不能證明被告犯罪者
    ，應諭知無罪之判決，刑事訴訟法第一百五十四條第二項、第三百零一條第一項
    定有明文。又按刑法第三百三十九條第一項詐欺罪之成立，以意圖為自己或第三
    人不法所有，以詐術使人交付財物為要件，而所謂以詐術使人交付，必須被詐欺
    人因其詐術而陷於錯誤，若其所用方法，不能認為詐術，亦不致使人陷於錯誤，
    即不構成該罪，最高法院四十六年臺上字第二六○號判例可資參照。而民事債務
    當事人未依債務本旨履行給付，依一般社會經驗而言，原因非一，倘無足以證明
    行為人原已具有圖取不法所得之具體事證，仍然僅屬單純之民事債權債務糾紛。
    且刑事被告並無自證無罪之義務，若非訴訟上確有積極之證據，尚難僅以事後債
    信違反之客觀事態，即推定被告自始存有不法所有之意圖，而逕以詐欺罪責相繩
    。
三、公訴人認被告涉犯上開詐欺犯行，無非係以告訴人乙○○、丁○○之指訴、上開
    二互助會之會員名單及會款簽收單三紙為主要論據。訊據被告堅詞否認有何詐欺
    犯行，辯稱：伊係因被甲○○倒會，全部的錢都被拿走，所以才倒上開二會，伊
    並無不法所有之意圖等語。
四、經查：
　(一)被告曾於八十三年間，以本人、其夫林東波、姪女林淑卿三人之名義，參加告訴
　　人乙○○所召集之互助會，連會首共七十六會，會期自八十三年五月六日起至八
  　十八年四月二十日止，每會一萬元，採內標方式，每月六日開標，每年四、八、
    十二月二十日加標一次。上開三會之會款均由被告交付乙○○，被告並分別於八
    十三年十二月二十日、八十四年八月六日及八十五年三月六日以林淑卿、被告本
    人及林東波之名義標得會款，得標會款皆由被告簽收，自八十六年三月起被告未
    再繳納會款；另外，被告於八十四年間，自任會首，邀集另告訴人丁○○等人成
    立互助會，含會首共五十一會，會期自八十四年五月十五日至八十七年七月十五
    日止，每會一萬元，採內標方式，每月十五日開標，丁○○均按期繳納會款，被
    告卻於八十六年三月起停會等情，業據被告於偵查及歷審中自承不諱，核與乙○○、丁○○於供述相符，且有上開二會之會員名單（一九０號偵續卷十六、十七
    頁）、會款簽收單三紙（八七二四號偵卷十九頁反面）在卷可稽，堪認屬實。
　(二)參以證人林淑卿證稱：八十三年五月，伊確有參加乙○○所召集之互助會，當初
  　是伊主動要入會，然係透過被告與乙○○接洽，應繳會款均拿給被告轉交，後因
    伊於八十四年搬離三峽之娘家，始於搬家前，與被告商量，由被告將伊先前繳納
    活會的會款結算予伊，並由被告接收伊剩餘之會期等語？（見原審卷七五至七七
    頁），足認被告原先以林淑卿名義參加乙○○上開互助會，確係林淑卿之本意，
    並無虛假，縱然林淑卿於八十四年搬家時，將所參加之會轉讓予被告，往後即由
    被告承受該會之權利義務，被告固未將此事告知乙○○，然乙○○本係因信任被
    告而同意林淑卿入會，林淑卿亦均透過被告與乙○○接洽，被告與林淑卿內部間
    會籍之轉讓，並無損於乙○○之利益，被告於八十三年十二月二十日以林淑卿名
    義標得會款，尚難謂有何冒標或施用詐術之不法情事。至被告與乙○○過去即有
    互助會之往來，此業經告訴人乙○○於偵查中供述在卷，而林東波為被告之夫，
    則林東波因被告與乙○○較為熟稔，委由被告與乙○○接洽收繳會款事宜，當屬
    情理之常，且查無任何事證足認被告係冒用林東波之名義入會，自難僅以被告代
    收林東波之得標會款乙節，逕認被告有何不法詐騙行為。
　(三)再者，告訴人乙○○、丁○○均與被告認識超過二十年，以前即有與被告互相跟
  　會，且被告當時經營自助餐，營業狀況良好，因此乙○○召集互助會時即邀請被
    告加入等節，業經告訴人乙○○、丁○○供述明確（六八號偵緝卷三九、四０頁
    ），復有被告經營「阿霞自助餐」之營業稅核定稅額繳款書二紙在卷可稽，足見
    乙○○邀集被告參加互助會與丁○○參加被告上開互助會，均係基於其等與被告
    多年之情誼與信任關係，被告並未對乙○○、丁○○施用何等詐術，且乙○○、
    丁○○對被告經營自助餐之營業狀況知之甚詳，其等邀請被告入會及參加被告之
    互助會，已於事前為風險之衡量與預估，自難以被告事後經濟陷入窘境，無力繳
    款，而遽認被告自始即有不法所有之意圖，並使用詐術使乙○○二人陷於錯誤而
    為上開行為。
　(四)復參以上開二會分別自八十三年五月與八十四年五月開始，至八十六年三月被告
  　倒會，期間互助會均正常進行，被告亦定時繳納其本人、林淑卿與林東波三會之
    會款予乙○○之情，為告訴人所不否認，則該二互助確已正常進行近二年與三年
    之久，實難認被告於召集或參加互助會之初，即存有詐欺之不法所有意圖。從而
    ，被告事後倒會，應僅屬債務不履行之民事糾紛，應另循民事程序解決。
五、綜前，被告於八十三年五月參加乙○○之互助會及於八十四年五月召集互助會時
    ，主觀上難認有何不法所有之意圖，客觀上亦無施用詐術之不法情事。此外，復
    查無其他積極證據足認被告有何公訴人所指之犯行，依照上開說明，上開被訴事
    實即屬不能證明，惟公訴人認此部分與被告前揭論罪科刑部分有裁判上一罪之關
    係，爰不另為無罪之諭知。
據上論斷，應依刑事訴訟法第三百六十九條第一項前段、第三百六十四條、第二百九
十九條第一項前段，刑法第二十八條、第五十六條、第二百十六條、第二百二十條第
一項、第二百十條、第三百三十九條第一項、第五十五條、第二百十九條，罰金罰鍰
提高標準條例第一條前段，判決如主文。
本案經檢察官沈明彥到庭執行職務。
中　　　華　　　民　　　國　　九十三　　年　　　八　　　月　　 十一 　　日
                              臺灣高等法院刑事第十四庭
                                  審判長法  官　陳　祐　輔
                                        法  官　陳　國　文
                                        法  官　洪　昌　宏
右正本證明與原本無異。
如不服本判決，應於收受送達後十日內向本院提出上訴書狀，其未敘述上訴之理由者
並得於提起上訴後十日內向本院補提理由書（均須按他造當事人之人數附繕本）。
                                        書記官　廖　月　女
中　　　華　　　民　　　國　　九十三　　年　　　八　　　月　　 十六 　　日
附錄：本案論罪科刑法條全文
刑法第二百十條(偽造變造私文書罪)
偽造、變造私文書，足以生損害於公眾或他人者，處五年以下有期徒刑。
刑法第二百十六條(行使偽造變造或登載不實之文書罪)
行使第二百十條至第二百十五條之文書者，依偽造、變造文書或登載不實　事項或使
登載不實事項之規定處斷。
刑法第二百二十條
在紙上或物品上之文字、符號、圖畫、照像，依習慣或特約，足以為表示其用意之證
明者，關於本章及本章以外各罪，以文書論。
錄音、錄影或電磁紀錄，藉機器或電腦之處理所顯示之聲音、影像或符號，足以為表
示其用意之證明者，亦同。
稱電磁紀錄，指以電子、磁性或其他無法以人之知覺直接認識之方式所製成之紀錄，
而供電腦處理之用者。
刑法第三百三十九條(普通詐欺罪)
意圖為自己或第三人不法之所有，以詐術使人將本人或第三人之物交付者，處五年以
下有期徒刑、拘役或科或併科一千元以下罰金。
以前項方法得財產上不法之利益或使第三人得之者，亦同。
前二項之未遂犯罰之。
